臺灣高雄地方法院刑事判決　　　　　 100年度交簡上字第66號
公　訴　人　臺灣高雄地方法院檢察署檢察官
上　訴　人
即　被　告　陳政德
選任辯護人　李慶榮律師
　　　　　　孫守濂律師
　　　　　　許泓琮律師
上列上訴人即被告因過失傷害案件，不服本院民國100 年3 月8
日高雄簡易庭100 年度交簡字第768 號第一審簡易判決（起訴書
案號：臺灣高雄地方法院檢察署99年度偵字第3011號），提起上
訴，本院管轄之第二審合議庭判決如下：
    主  文
原判決撤銷。
陳政德犯過失傷害罪，處有期徒刑貳月，如易科罰金，以新臺幣
壹仟元折算壹日。
    事  實
一、陳政德於民國98年8 月22日上午9 時30分許，自其位於高雄
    市○○區○○路319 巷1 號住處，以手牽車牌號碼NHT-482
    號重機車，沿住處前與梓官路319 巷相接之南北向小巷（即
    梓官路319 巷南側第1 條小巷）走至與梓官路319 巷之交岔
    口，以便右轉彎319 巷後再駕乘機車往東行駛外出，陳政德
    本知該交岔口仍屬公眾人、車往來之道路，將機車牽出交岔
    口並轉向時，應注意319 巷有無人、車同時行經該交岔口，
    並禮讓直行之人車先行，避免與之發生碰撞、以維道路安全
    ，而依當時之天候為晴天，日間自然光線充足，亦即客觀上
    環境上並無不能注意之情事，疏未注意及此，貿然自小巷內
    將機車前半車身牽出該交岔口，適有王顏萬英騎乘腳踏車沿
    該319 巷由東往西方向行駛而來，未依規定靠右行駛，騎乘
    於該巷道路中間偏左之處，陳政德之機車車頭撞及王顏萬英
    腳踏車之左側車身，王顏萬英因而人、車往右側倒地，右膝
    並撞擊地面，受有右膝嚴重挫傷併後十字韌帶斷裂撕扯性骨
    折之傷害。
二、案經王顏萬英訴由臺灣高雄地方法院檢察署檢察官偵查起訴
    。
    理  由
壹、證據能力部分
一、告訴人王顏萬英於警詢時所製現場訪談紀錄表之證據能力：
    按被告以外之人於審判外之言詞或書面陳述，除法律有規定
    者外，不得作為證據，刑事訴訟法第159 條第1 項定有明文
    。查警方於98年8 月23日依告訴人王顏萬英陳述所制之現場
    訪談紀錄表，為被告陳政德以外之人於審判外之言詞陳述，
    復經被告及其辯護人爭執上開言詞陳述之證據能力，亦無刑
    事訴訟法第159 條之2 、同法第159 條之3 得為證據之例外
    情形，依上揭刑事訴訟法第159 條第1 項之規定，對被告無
    證據能力。
二、另被告以外之人於審判外之陳述，雖不符前4 條（即刑事訴
    訟法第159 條之1 至之4 ）之規定，而經當事人於審判程序
    同意作為證據，法院審酌該言詞陳述或書面陳述作成時之情
    況，認為適當者，亦得為證據；當事人、代理人或辯護人於
    法院調查證據時，知有第159 條第1 項不得為證據之情形，
    而未於言詞辯論終結前聲明異議者，視為有前項之同意，此
    觀刑事訴訟法第159 條之5 規定甚明。本件公訴檢察官及被
    告、辯護人於本院準備程序及審理時對於告訴人於偵查中之
    陳述及其他相關具傳聞性質之證據資料（詳如下述），均表
    示同意作為本案之證據，且迄於言詞辯論終結前亦未聲明異
    議。本院審酌證據資料作成時之情況，核無違法取證或其他
    瑕疵，認為以之作為證據為適當，自得作為證據。
貳、實體部分
一、訊據被告矢口否認有何過失傷害犯行，辯稱：伊當日牽機車
    欲沿住處前小巷走至與319 巷之交岔口後，再騎乘機車向右
    彎行駛外出，伊至交岔口時有先向左方查看有無來車，不料
    剛將一半車身牽出交岔口時，適逢告訴人騎乘腳踏車沿該31
    9 巷由東往西路經該交岔口，告訴人為躲避日曬，違規靠左
    逆向行駛，致腳踏車前車頭撞及被告機車前車頭之右側葉板
    並留有數道刮痕，腳踏車車頭所裝設之菜籃續而卡住機車車
    頭把手，告訴人坐在腳踏車上搖晃車頭鬆開卡住之位置後，
    腳踏車整個向北前進，告訴人欲左轉回來並欲跳車，因褲管
    卡到腳踏車，腳踏車因而向左側倒下，告訴人摔往腳踏車左
    側，右膝蓋先以高跪姿方式撞到地面再翻坐在地上，若如告
    訴人所稱，係被告機車前車頭撞及告訴人腳踏車之左側踏板
    ，被告機車刮痕應在前車頭葉板前方而非右側，本件被告應
    盡注意義務，錯不在己，過失在於被告逆向靠左行駛，且被
    告當下尚可騎乘腳踏車離去，可見傷勢不重，被告右膝嚴重
    挫傷併後十字韌帶斷裂撕扯性骨折之傷害與本件事故無關云
    云。
二、經查：
  (一)告訴人於98年8 月22日上午9 時30分許，騎乘腳踏車沿高雄
    市○○區○○路319 巷由東向西行進，路經該巷與被告住處
    前之小巷交岔口時，與被告機車發生碰撞，告訴人之右膝蓋
    因而撞擊地面乙情，經被告坦承在卷，核與證人即告訴人王
    顏萬英之證述相符（見本院簡上卷第50、51頁），並有道路
    交通事故現場圖、道路交通事故調查報告表(一)、(二)、被告現
    場訪談紀錄表等件附卷可稽（見偵卷第16至18頁），首堪認
    定。
  (二)被告於事發時究係以手牽方式或已發動機車駛出乙節，被告
    係供陳僅以手牽機車走出交岔口，核與證人即當時在場之被
    告母親陳張金住證稱：其當時坐在小巷旁之位置乘涼，看見
    被告當時沒有發動機車而是用牽的要出去等語（見本院簡上
    卷第114 、115 頁）一致，衡以該小巷寬1.4 公尺，可供被
    告立於機車車旁，以雙手握持機車車頭方式行進向前，有道
    路交通事故現場圖標示之小巷寬度、依被告所述事故情境之
    模擬現場照片可佐（見本院簡上卷第75、79頁），且由被告
    住處門口通過小巷至交岔口之距離非長，亦有被告所提之現
    場照片可稽（見偵卷第4 頁），則被告先以手牽車方式走至
    交岔口，應無須耗費大量體力，尚屬合理，被告上開辯解，
    應可採信；至證人王顏萬英雖於審理中證稱：被告當日係用
    騎的等語（見本院簡上卷第51頁），惟質之如何確認該情時
    ，則稱：被告如以手牽，不會撞那麼大力，惟實際上並未看
    見被告是用騎或牽的，亦無法回憶有無聽見摩托車發動或引
    擊運轉、熄火聲音（見本院簡上卷第51頁），可見證人王顏
    萬英僅以遭受撞擊力道大小而為判斷，並非親眼看見被告已
    有跨騎機車之舉，尚無法以此為判斷依據，證認被告確有騎
    乘機車之行為。
  (三)另被告牽行機車之地點為住處前小巷與高雄市○○區○○路
    319 巷之交岔口，參以該319 巷為寬3.6 公尺之巷道，左、
    右兩側均有排水溝加蓋，各寬0.6 公尺，巷道中間車道鋪有
    柏油路面，寬2.4 公尺，並有外接道路，有道路交通事故現
    場圖及現場照片可證（見偵卷第37頁、本院簡上卷第75、76
    頁），可見該處非屬私人領域，係可供公眾行車往來之道路
    ，被告衡可預見會有不特定之行人、車輛路經該處，又觀之
    模擬事故情境之現場照片所示，依被告所言，被告自小巷將
    機車一半車身牽出該交岔口時，車頭前方葉板最突出處及前
    輪已進入該巷南半側供人車通行之柏油路面（見本院簡上卷
    第79頁），則被告自該小巷牽出機車時，如遇其他人車同時
    行經該處，甚有可能因而發生碰撞，故為維護該處之人車交
    通安全，避免被告自小巷牽出機車時與沿319 巷東西向直行
    之人車發生碰撞，其在接近小巷與319 巷交岔口之出口時，
    本應注意環顧該巷左右方向有無人、車欲路經該處。復按車
    輛行至無號誌或號誌故障而無交通指揮人員指揮之交岔路口
    ，未設標誌、標線或號誌劃分幹、支線道者，車道數相同時
    ，轉彎車應暫停讓直行車先行，道路交通安全規則第102 條
    第1 項第2 款規定甚明，被告以手牽機車方式走出交岔口，
    雖非駕駛行為，而無從逕行適用該款規定，然衡諸卷附之道
    路交通事故現場圖及現場照片所示（見本院簡上卷第75、76
    頁），該交岔口為T 字型，可見被告如欲自小巷轉沿319 巷
    外出，皆須左右轉向，又該地點未設標誌、標線或號誌劃分
    幹、支線道，無從區分何者為支、幹線道，故如有其他車輛
    沿該巷東西向直行，被告仍應按「轉彎禮讓直行」之交通慣
    例，禮讓他車或行人先行通過，被告縱非駕駛行為，亦應先
    行查看該319 巷有無來車，如有者，先予禮讓通行後，再將
    機車牽出，以維該處之交通安全，被告仍負一定之注意義務
    無疑。
  (四)對於被告機車與腳踏車之碰撞經過，證人王顏萬英證稱：當
    日伊欲騎乘腳踏車回住處，行經被告住處前小巷與319 巷交
    岔口時，被告之機車突然自小巷內衝出來，機車前車頭撞擊
    腳踏車之左側腳踏板，腳踏車向前滑倒，接著伊及腳踏車均
    向右側倒地，伊有跪倒，右側膝蓋處之褲子破掉等語（見偵
    卷第24頁，本院簡上卷第52、56頁），衡以證人王顏萬英腳
    踏車遭被告機車頭撞擊後，依物理慣性，應會往他側偏移繼
    而倒地，則依其所證，其係沿該巷由東向西方向行駛，腳踏
    車於撞擊後理應向北側偏移倒地，而證人王顏萬英之腳踏車
    倒地位置確係在該交岔口對向靠近北側牆面、水泥地與柏油
    路面交會之處，經證人陳張金住證述在卷（本院勞安訴卷第
    117 頁），並有被告自行模擬腳踏車倒地位置之照片可佐（
    見偵卷第35頁），合於證人王顏萬英所證情狀，另參以證人
    王顏萬英係右膝部位受有嚴重挫傷併後十字韌帶斷裂撕扯性
    骨折之傷害，有劉光雄醫院98年9 月3 日診斷證明書、國軍
    左營總醫院附設民眾診療服務處98年12月3 日診斷證明書可
    佐（見偵卷第10、11頁），與證人王顏萬英所述之倒地方式
    及撞擊位置相符，證人王顏萬英上開證述，堪可採信，足見
    腳踏車係遭被告之機車車頭撞擊左側車身處，證人王顏萬英
    方而人車倒地，亦可推認被告欲將機車牽出之前，證人王顏
    萬英之腳踏車已接近該交岔口，被告緊接自該小巷牽出機車
    ，方會導致左側車身遭機車車頭撞擊。基上，被告以手牽行
    機車欲出交岔口時，本應注意319 巷有無其他車輛通行該交
    岔口，而依當時之天侯為晴天、日間自然光線充足，亦即客
    觀上環境上並無不能注意之情事，復依被告自陳，欲出交岔
    口時，僅有向左側查看，並未向右觀看有無來車，因而未注
    意證人王顏萬英騎乘腳踏車自其右側騎來並已至該交岔口，
    冒然自該小巷牽出機車，致機車車頭撞擊腳踏車之左側車身
    ，被告主觀上具有過失，當無疑問。
  (五)被告固然辯稱當日應係腳踏車前車頭撞擊機車前車頭之右側
    葉板，葉板上並留有刮痕，腳踏車前車頭所裝設之菜籃續而
    卡住機車車頭把手云云，惟觀之警方於100 年9 月5 日所攝
    與被告所提出之機車車體照片所示，被告機車前車頭葉板右
    側固有多處短刮痕及一道較長之明顯刮痕（見本院簡上卷第
    82 、138、139 頁），惟若該刮痕係因證人王顏萬英之腳踏
    車前車頭撞擊機車前車頭葉板所留，且依被告所辯，證人王
    顏萬英於撞擊之後尚有搖晃車頭之舉，衡情至多僅會留有點
    塊狀或水平狀之刮痕，然依照片所示，該道較長之刮痕位於
    機車車頭葉板右側，痕跡係由西南斜向東北（見本院簡上卷
    第84頁），方向已有不合，復據警方以尺標測，刮痕西南端
    最低點距地面約60公分、東北端最高點距地面約75公分，腳
    踏車前車頭金屬製菜籃底部下緣距地面約75公分、前輪金屬
    擋泥蓋前緣最高點距地面約68公分，有警方以尺標測機車、
    腳踏車車身之照片可佐（見本院簡上卷第83至86頁），衡以
    證人王顏萬英腳踏車於事故後車頭及菜籃均無任何變形、凹
    陷之情狀，有警方於事發翌日即98年8 月23日所拍攝之腳踏
    車車體照片可佐（見本院簡上卷第33頁），則以兩者之高度
    相核，如該刮痕係因菜籃下緣所刮留，雖東北端之最高點與
    菜籃下緣之高度一致，尚難排除遭菜籃撞擊而刮留之可能，
    惟腳踏車須先下壓15公分，方有可能於該刮痕西南端處即距
    地面60公分處留下刮痕，縱使該道刮痕係較低之腳踏車前輪
    金屬擋泥蓋前緣所造成，腳踏車車頭亦須先向下壓低8 公分
    方可刮留，且因該道刮痕最高點75公分已超出擋泥蓋前緣之
    高度，故腳踏車須復又抬起離地，方能於該端留下刮痕，本
    不合理，再者，倘如被告所述，兩車發生撞擊時，菜籃已卡
    住機車車頭把手，被告尚可續坐腳踏車上搖晃車頭、未立即
    跌落地面，當可推認機車把手、菜籃接觸部位已相互卡咬甚
    緊，撞擊之力道自非輕微，理會造成菜籃外觀變形或凹陷，
    然菜籃外觀並無任何凹陷之處，亦與被告所辯情節不符，另
    腳踏車如處於停止狀態，除非騎乘之人至少另以1 隻腳踩立
    地面，與前、後輛構成三角支撐，方能不倒地，腳踏車於撞
    擊後菜籃如與機車把手卡咬，當已處於停止狀態，腳踏車依
    理當會在該位置即行倒地，惟本案腳踏車係倒於該交岔口對
    向靠近北側牆面、水泥地與柏油路面交會之處，亦有不合，
    況證人王顏萬英豈有可能在雙腳離地、踏於腳踏板之狀態下
    ，仍可維持立著之狀態而不倒地，更遑論仍可穩坐椅上以手
    搖晃車頭、支撐一段時間後晃開車頭續行向北，被告所辯，
    顯與常情有異，自難憑採。另證人即被告母親陳張金柱固然
    證稱：當日其當時坐在小巷旁之位置乘涼，有看見證人王顏
    萬英以腳踏車之前輪來擠（台語，即撞之意）被告機車車頭
    ，菜籃亦撞過來等語（見本院簡上卷第115 、116 頁），惟
    訊之撞擊時之情狀，反證稱：被告機車與腳踏車之碰撞位置
    ，即如事後依證人王顏萬英之描述所模擬之情狀，應係被告
    機車之車頭撞擊腳踏車之左側車身（見本院簡上卷第120 、
    76頁），證詞前後已有矛盾，況其亦證稱：證人王顏萬英於
    撞擊後仍坐於椅墊上、雙腳踩於腳踏板並未立足於地面支撐
    ，待晃開車頭後，欲往北騎方才自己跪下來之不合理情節（
    見本院簡上卷第120 頁），參以證人陳張金住係坐於小巷內
    之屋內，且腳踏車、機車撞擊係極短暫之事，其是否確可清
    楚看見撞擊之情形，實有疑問，自難據以佐證被告所辯為真
    。
  (六)又被告既以牽車方式步行走出該交岔口，參以被告自陳當日
    本預定將機車牽出後往右行駛，依模擬照片所示，被告應僅
    須將機車一半車身超出該小巷巷口即可將機車車頭轉向右彎
    （見本院簡上卷第80頁），應無將機車全車身牽出交岔口之
    必要，且若被告已將機車全車身牽出巷口，證人王顏萬英當
    不至於毫無機會看見而提前煞停，堪認被告將機車一半車身
    牽出交岔口時，機車車頭即撞及腳踏車之左側車身，復依被
    告所述之模擬機車位置照片所示，此時機車前車頭葉板最突
    出處約已在柏油路面中間偏南之處，亦可據此認定證人王顏
    萬英於撞擊之時，以其方向而論，應係騎在中間偏左之處，
    尚非其所證稱：當日係靠右騎乘腳踏車（見本院簡上卷第51
    頁）。至被告固又辯稱：證人王顏萬英為躲避日曬，違規靠
    左逆向行駛，方會導致本件事故云云，且依伊指述，證人王
    顏萬英係緊靠該巷左側之位置行駛，然該319 巷左、右兩側
    排水溝加蓋之水泥路面各寬0.6 公尺，巷道中間車道僅寬2.
    4 公尺，業經本院認明如前所述，如依被告所陳，甫自該小
    巷巷口牽出機車車頭即遭被告撞擊，則證人王顏萬英須靠左
    且近於水泥路面之位置騎乘，腳踏車車頭方有可能依被告所
    辯撞擊機車車頭右側，惟一般人求行車舒適及安全，本會騎
    於柏油路面，應無捨中間車道之柏油路面不騎而刻意緊靠近
    水泥路面騎乘，況依現場照片所示（見偵卷第38頁），於該
    交岔口之出口處地面尚有水泥隆起，高低不平，被告應不會
    冒行車不穩而倒地之風險騎經該處，被告所辯，自難憑採；
    再者，一般人騎乘機車或腳踏車時會否刻意躲避日曬，本非
    必然，自難僅因此點即可論斷證人王顏萬英必會因而靠左側
    行駛，被告辯稱證人王顏萬英係靠左行駛云云，亦難採信。
  (七)另證人王顏萬英因遭撞擊人車倒地，右膝並撞擊地上，受有
    右膝嚴重挫傷併後十字韌帶斷裂撕扯性骨折之傷害乙節，業
    有劉光雄醫院98年9 月3 日診斷證明書、國軍左營總醫院附
    設民眾診療服務處98年12月3 日診斷證明書可佐（見偵卷第
    10、11頁）。被告雖爭執證人王顏萬英當日尚可騎乘腳踏車
    離去，可見傷勢不重，該等傷害結果與本件事故無關云云，
    訊之證人王顏萬英證稱：事故發生之後，其有騎腳踏車去找
    警察等語（見本院簡上卷第55頁），固坦承事故發生之後，
    尚可騎乘腳踏車，惟證人王顏萬英於事故發生當日即由被告
    陪同至三和診所就診乙節，業經被告及證人王顏萬英述明在
    卷（見本院簡上卷第53、99頁），經該診所診斷結果，證人
    王顏萬英當日已有「右膝前面擦傷3X2 公分，右膝膝膕部分
    瀰漫性浮腫，疑似膝關節血腫」之傷害，並說明證人王顏萬
    英右膝主被動活動範圍受限，當下只能慢慢跛行，依判斷騎
    腳踏車似有困難，有該診所100 年8 月25日函文乙份可稽（
    見本院簡上卷第71頁），足見證人王顏萬英右膝除表皮輕微
    擦傷外，尚具有其他內部之傷勢，非如被告所稱傷勢不重，
    堪認證人王顏萬英當日應係忍痛騎乘腳踏車離去，衡以證人
    王顏萬英係於事發翌日即98年9 月23日至劉光雄醫院就診，
    有上開診斷書可查，與事發日時間密接，且經診斷之傷勢，
    亦均位於右膝部位，與三和診所於事故當日之診斷結果，亦
    無衝突，並參以證人王顏萬英之傷勢會因膝部外力撞擊所造
    成，亦經國軍左營總醫院函釋在卷（見本院簡上卷第35頁）
    ，堪認證人王顏萬英上開傷勢確係本件撞擊所致，被告辯稱
    兩者無因果關係云云，亦不足取。
  (八)綜上所述，本件事證明確，被告前開犯行，堪予認定，應予
    依法論科。
三、核被告所為，係犯刑法第284 條第1 項前段之過失傷害罪。
    原審以被告事證明確，予以論罪科刑，固非無見。惟查：(一)
    被告係以手牽機車方式走出交岔口，且該處未設標誌、標線
    或號誌劃分幹、支線道，無從區分何者為支、幹線道，原審
    認定被告係駕駛機車駛出且有支線道未讓幹線道先行之過失
    ，尚有違誤；(二)本件被告牽出機車一半車身即撞擊證人王顏
    萬英，依上所述，機車車頭應係位於柏油路面近中線偏左之
    處，則本件證人王顏萬英當時應係騎於該位置方會遭受撞擊
    ，其未靠右行駛，亦有過失，原審漏未斟酌證人王顏萬英與
    有過失，均有未洽，被告執以前詞提起上訴，就無過失之辯
    解雖無理由，惟就其辯解以手牽行機車步行走出交岔口之部
    分，即有理由，且原判決既有前揭違誤之處，應由本院將原
    判決撤銷改判。爰審酌本件車禍肇事主因為被告牽行機車，
    欲牽出上開交岔路口時，未注意四週狀況，即貿然將車牽出
    交岔口並撞及告訴人之腳踏車，被告之行為顯有過失，復審
    酌告訴人所受傷勢尚非輕徵，以及告訴人騎乘腳踏車行經上
    開路口，亦未靠右行駛，同有過失，兼衡被告未與告訴人達
    成和解，賠償告訴人所受損害，且自述其為公務人員退休，
    目前無業，又係大專畢業，智識程度良好（見本院交簡上字
    卷第12 9頁），且無前科，有臺灣高等法院被告前案紀錄表
    1 紙附卷可稽等一切具體情形，量處如主文所示之刑，並諭
    知易科罰金之折算標準，以資懲儆。
據上論斷，應依刑事訴訟法第455條之1第1項、第3項、第369條
第1項前段、第364條、第299條第1項前段，刑法第284條第1項前
段、第41條第1 項前段、刑法施行法第1  條之1 第1 項、第2項
前段，判決如主文。
本案經檢察官楊瀚濤到庭執行職務。
中    華    民    國   100    年    11    月    23    日
                      交通法庭  審判長法  官  黃宗揚
                                      法  官  徐彩芳
                                      法  官  高瑞聰
以上正本證明與原本無異。
不得上訴。
中    華    民    國   100    年    11    月    29    日
                                      書記官  林修弘
附錄論罪科刑依據之法條全文：
刑法第284條
因過失傷害人者，處 6 月以下有期徒刑、拘役或 5 百元以下罰
金，致重傷者，處 1 年以下有期徒刑、拘役或 5 百元以下罰金
。
從事業務之人，因業務上之過失傷害人者，處 1 年以下有期徒
刑、拘役或 1 千元以下罰金，致重傷者，處 3 年以下有期徒刑
、拘役或 2 千元以下罰金。